臺灣高等法院臺中分院民事判決　　　　　 95年度上字第262號
上訴人　　 乙○○
訴訟代理人 許盟志律師
複代理人　 馮翰穎
被上訴人　 戊○○
訴訟代理人 庚○○
被上訴人　 己○○　住台中市北屯區仁美里仁美8巷45號（
　　　　　 丙○○
　　　　　 丁○○
上列當事人間請求返還居住證事件，上訴人對於中華民國95年6
月7日臺灣台中地方法院94年度訴字第2318號第一審判決提起上
訴，本院於中華民國96年3月21日言詞辯論終結，判決如下：
    主文
上訴駁回。
第二審訴訟費用由上訴人負擔。
    事實及理由
壹、程序方面：
    被上訴人己○○、丙○○、丁○○經合法通知，未於言詞辯
    論期日到場，核無民事訴訟法第386條所列各款情形，爰依
    上訴人之聲請，由其一造辯論而為判決。
貳、實體方面：
甲、聲明部分：
一、上訴人方面：(一)原判決廢棄。(二)被上訴人應返還上訴人所有
    由陸軍總司令於民國58年6月30日發放台中市北屯區陸光九
    村342、343號即門牌號碼台中市仁美里陸光九村仁美八街43
    、45號之陸軍眷舍居住憑證。
二、被上訴人戊○○方面：上訴駁回（其他被上訴人則未到庭，
    亦未提出書狀為任何聲明）。
乙、陳述及理由部分：
一、上訴人主張：
(一)、上訴人自58年間居住於台中市陸光九村仁美8巷43、45號房
    屋（原審判決書第2頁第1行漏載45號。上開43、45號房屋下
    稱系爭房屋），並持有陸軍總司令部發放予上訴人居住系爭
    房屋之陸軍眷舍居住憑證（以下簡稱系爭居住證），嗣後上
    訴人搬離系爭房屋，並與訴外人李從善訂立房屋讓渡書，將
    系爭房屋讓渡予李從善，惟並未將系爭居住證交付予李從善
    。嗣李從善之配偶辛○○（已與李從善離婚）藉故向上訴人
    之次子王永誠索討系爭居住證，而由李從善取得占有系爭居
    住證。按系爭居住證為上訴人所有之物，且依眷舍改建條例
    ，僅有原眷戶即上訴人享有眷舍改建之住宅由政府給付輔助
    購宅款之權益，原眷戶死亡者，由配偶承受，原眷戶及配偶
    均死亡者，由原眷戶之子女「一人」承受其權益，可見，享
    有優先承購輔助款，非為持有居住證之人，而係以居住證上
    顯示之原眷戶為準，因此不可能將系爭居住證一併交予李從
    善，系爭居住證為李從善無權占有，李從善於89年4月26 日
    死亡，被上訴人己○○為李從善之配偶、被上訴人戊○○、
    丙○○、丁○○為李從善之子、女，均為李從善之繼承人，
    爰依民法第767條及繼承之法律關係，求為命被上訴人應返
    還系爭居住證之判決。
(二)、在本院補充陳述：
  1.由證人丁秀梅、辛○○在本院之證詞，足證上訴人與李從善
    在簽立房屋讓渡書時根本不知有系爭居住證存在，更遑論在
    簽立契約時有交付系爭居住證，亦足證證人王永誠在原審證
    稱系爭居住證係辛○○在簽訂房屋讓渡書多年後以藉口騙走
    居住證等語，足堪採信，原審認定被上訴人持有系爭居住證
    有正當權源，即失其依據。
  2.遍觀系爭房屋讓渡書，並無任何上訴人應交出居住證之記載
    ，被上訴人抗辯其占有居住證之權源來自系爭房屋讓渡契約
    書，顯然並無根據。況系爭居住證係由陸軍總司令核發，而
    由上訴人持有憑以證明，即便李從善持有系爭居住證，亦無
    法據此向原核發單位請求變更權利人，尤有甚者，李從善所
    以取得系爭房屋之使用權，其權源為系爭房屋讓渡書，而非
    系爭居住證，原審不查，以丁秀梅不實之證詞，為被上訴人
    有權占有，顯有誤會。又依「原眷戶享有承購依條例興建之
    住宅由政府給與輔助購宅款之權益。原眷戶死亡者，由優先
    承受其權益；原眷戶與配偶均死亡者，由其子女承受其權益
    ，餘均不得承受其權益。前項子女有二人以上者，應於原眷
    戶與配偶均死亡之日起六個月內，以書面協議向主管機關表
    示由一人承受權益，逾期均喪失承受之權益。但於中華民國
    85年11月4日行政院核定國軍老舊眷村改建計畫或於本條例
    修正施行之日起六個月內，以書面協議向主管機關表示由一
    人承受權益。本條例修正施行前，已依國軍老舊眷村改建計
    畫辦理改建之眷村，原眷戶之子女依第2項但書辦理權益承
    受之相關作業規定，由主管機關定之」，國軍老舊眷村改建
    條例第5條定有明文。再「有下列情形之一者，撤銷其眷舍
    居住權收回眷舍：．．．三、出租、私自頂讓或經營工商者
    」，45年1月11日發布施行之國軍軍眷業務處理辦法第31條
    第3項亦有明文，足認享有優先承購輔助款者非為持有居住
    證之人，而係以居住證上顯示之原眷戶為準，故上訴人於簽
    訂讓渡書時並無同時交付居住證之必要、可能，且被上訴人
    縱持有居住證，亦無法享有優先承購、輔助款之權益，原審
    認居住證之交付猶如債權讓與人應將證明債權之文件交付受
    讓人一般．亦有誤會。再依眷舍既不得私自出租、頂讓，本
    件讓渡書即係以民法第246條規定之以不能之給付為契約標
    的者，其房屋讓渡契約無效，被上訴人執有系爭居住證並無
    合法權源。
二、被上訴人則以：（被上訴人己○○、丁○○在原審及本院均
    未到庭，亦未提出書狀為任何陳述。被上訴人丙○○部分則
    據其在原審所為陳述）
(一)、上訴人與被上訴人之被繼承人李從善簽訂房屋讓渡書，由上
    訴人將系爭房屋讓渡予李從善，於簽訂房屋讓渡書之同時將
    系爭居住證交付予李從善，雙方並約定日後系爭房屋如有改
    建，其權利均屬於李從善。被上訴人依法繼承李從善之一切
    權利及義務，亦合法取得系爭房屋之權利，系爭居住證為表
    徵上訴人與李從善間合法契約權利之證明文件，該文件之交
    付為上訴人為履行房屋讓渡契約之從義務，且為上訴人親自
    交付予李從善，被上訴人持有系爭居住證，並非無權占有。
(二)、在本院補充陳述：李從善於成立讓渡契約後，經合法請求，
    始善意取得系爭居住證，並無涉及不法，且其取得系爭居住
    證，亦屬有債權請求保障憑證之性質，上訴人聲稱係以不法
    手段取得，並不可取。
三、經查，上訴人主張系爭房屋為陸軍總司令部分配予其居住，
    其並持有陸軍總司令部發放之系爭居住憑證，嗣其與李從善
　　於某年12月22日簽訂房屋讓渡契約書，而將系爭房屋讓渡與
　  李從善，系爭居住證目前在戊○○處，及李從善於89年4月
    26日死亡，被上訴人己○○為李從善之妻、被上訴人戊○○
    、丙○○、丁○○為李從善之子女之事實，為兩造所不爭，
    並有房屋讓渡書影本二份、系爭居住證影本、戶籍謄本各一
    份在原審卷為證（見原審卷第7、57頁，本院卷第64、76頁
    〔按本院卷第64頁房屋讓渡書係上訴人保管並提出之原簽訂
    房屋讓渡書，第76頁之房屋讓渡書則係被上訴人戊○○保管
    並提出之原簽訂房屋讓渡書；另第65頁之房屋讓渡書係77年
    間重新繕寫簽名者〕），堪信為真。至於上訴人主張其於讓
    渡系爭房屋予李從善時，並未將系爭居住證交付李從善，係
    李從善之原配偶辛○○（已與李從善離婚）藉故向其次子王
    永誠索討，因而由李從善取得占有，李從善係無權占有者，
    因李從善已於89年4月26日死亡，被上訴人己○○為其配偶
    、被上訴人戊○○、丙○○、丁○○為李從善之子女，均為
    李從善之繼承人，其自得本於民法767條及繼承之法律關係
    ，請求被上訴人返還系爭居住證等語，則為被上訴人否認，
    並以前詞抗辯，是本件爭點為：(1)被上訴人是否為李從善之
    繼承人？(2)上訴人交付系爭居住證後，主張李從善及其繼承
    人持有系爭居住證並無合法權源，並請求返還，是否有理由
    ？經查：
(一)、被上訴人是否為李從善之繼承人部分：按「大陸地區人民繼
    承臺灣地區人民之遺產，應於繼承開始起三年內以書面向被
    繼承人住所地之法院為繼承之表示；逾期視為拋棄其繼承權
    」，臺灣地區與大陸地區人民關係條例第66條第1項定有明
    文。經查，被上訴人己○○係李從善之配偶，戊○○、丙○
    ○、丁○○均為李從善之子女一節，為兩造所不爭，並有戶
    籍謄本在原審卷為證（見原審卷第34、57、62、63頁），上
    訴人主張被上訴人戊○○、丙○○、丁○○為李從善之繼承
    人，堪信為真。再查，被上訴人己○○為大陸地區人民之事
    實，亦為兩造所不爭執，並有戶籍謄本一份在原審卷為證（
    見原審卷第57頁），其繼承人資格之取得自應符合上開規定
    。又李從善生前之住所地為台中市北屯區仁美巷45號，己○
    ○如欲聲明繼承，應向被繼承人李從善住所地法院即台灣台
    中地方法院（下稱台中地院）為繼承之表示，惟查，台中地
    院迄未受理關於李從善繼承人關於繼承之聲明事件一節，有
    台中地院96年1月10日中院慶家科字第3981號函一份在本院
    卷可稽（見本院卷第132頁），揆諸前開規定，己○○視為
    拋棄其對李從善之繼承權，己○○既非李從善之繼承人，其
    對系爭居住證並未因繼承關係而取得占有權，上訴人主張其
    為李從善之繼承人，請求其返還系爭居住證，即屬無據，不
    應准許。
(二)、上訴人交付系爭居住證後，主張李從善及其繼承人持有系爭
    居住證並無合法權源，並請求返還，是否有理由部分：
　1.經查，上訴人已將系爭房屋讓渡與李從善，並簽訂房屋讓渡
  　書之事實，為兩造所不爭執，並有兩造分別提出之房屋讓渡
    書影本二份在原審卷可稽（見本院卷第65、76頁），已如前
    述，參以兩造在本院各自提出之上開房屋讓渡書，除上訴人
    提出之該份房屋讓渡書（本院卷第65頁）上無介紹人、見證
    人丁秀梅之簽名外，其餘內容均相同，自堪信該兩份房屋讓
    渡書內容為真且符合上訴人與李從善之真意。參以上開房屋
    讓渡書記載：「茲有甲方乙○○先生房屋兩幢，座落於台中
    市仁美里陸光九村仁美八巷四十三、四十五號，於中華民國
    12月22日以新台幣壹拾肆萬兩仟元整讓渡於李從善先生（乙
    方），今後如有房屋改建，其權利均屬於乙方李從善先生，
    如有疑問，甲方應負責乙方損失。恐空口無憑，特立此證。
    」等語，其中並無任何關於上訴人保留對系爭房屋相關權利
    之隻字片語，足認上訴人在簽房屋讓渡書時係將其對於系爭
    房屋得主張之全部權利讓渡與李從善，而無作其他保留。上
    訴人雖主張上開房屋讓渡書上所載之「改建權利」係指原地
    改建之權利，並不包括其他情形如領取補償款等語，惟其主
    張核與上開房屋讓渡書記載不符，且為被上訴人否認，上訴
    人復未舉證以實其說，其主張自無可採。綜上，上訴人既未
    在房屋讓渡書上加以保留權利而讓渡系爭房屋予李從善，自
    堪認其係將系爭房屋之全部權利讓渡予李從善，是李從善嗣
    後向其索取表彰系爭房屋權利之相關證明文件即系爭居住證
    ，核屬上開房屋讓渡契約之附隨義務，上訴人既於簽約後將
    系爭居住證交付予李從善，李從善自屬有權占有人，至於李
    從善是否得持該居住證向陸軍總司令部聲請更改居住權利人
    為其自己、或是否在系爭房屋改建時得持該居住證主張權利
    ，或是否因私自受讓系爭房屋而被請求遷移等情，均屬李從
    善應自行衡量利益得失範疇，自難因之即謂李從善持有系爭
    居住證係無權占有。參以證人辛○○在本院證稱略以：簽房
    屋讓渡書時，有稍微提到一下關於系爭居住證的問題，但乙
    ○○搬走以後，我搬進來住，因為要住就要有居住證，所以
    我就去找乙○○，跟他要居住證，他就給我了，是我跟李從
    善去找乙○○拿的，我們去拿的意思就是要給我們，及事後
    去拿居住證，是因為簽約當天我們都沒有想到等語（見本院
    卷第101頁反面、第102頁），益證上訴人係因與李從善簽訂
    房屋讓渡書而交付系爭居住證。
  2.上訴人雖主張本件房屋讓渡書上並未記載上訴人應交付系爭
    居住證，上訴人並無交付義系爭居住證之義務，系爭居住證
    係於簽訂房屋讓渡書多年後遭辛○○以藉口騙走，被上訴人
　　並無合法占用權源，並舉證人王永誠為證。經查，證人王永
　  誠在原審證稱：「．．居住證是八十一年五月間被告戊○○
    的母親辛○○到我的住處來，她跟我要居住證，印象中她好
    像是表示上級要驗證，所以我將居住證交給她。後來我有向
    戊○○要回來，但是戊○○的男朋友拒絕交還給我」等語（
    見原審卷第81頁）。惟查，參以證人王永成在原審證稱系爭
    居住證係在81年5月間交付（見原卷第81頁），依其所述交
    付時間算至上訴人於94年10月18日提起本件訴訟請求被上訴
    人返還為止，長達13年之久，如係遭騙取而交付系爭居住證
    ，豈有於如此長時間未加以索討或主張其權利（王永誠雖另
    證稱於86年間向被上訴人戊○○索取遭其男朋友拒絕等語，
    惟為戊○○否認，上訴人復未舉他證證明，難謂為真。縱退
    步言之，認王永誠確於86年間索取，距其交付時亦達5年之
    久，如係遭騙取而交付，亦不至於5年間均未加以索討），
    證人王永誠之證詞顯不合常理。另斟酌亦住在同上陸光九村
    眷舍之證人丁秀梅在原審結證稱：「．．我從三十八年、三
    十九年間就住在宿舍，並沒有碰到有軍方人員來查驗居住證
    」等語（見原審卷第96頁）、證人辛○○在本院證稱：「．
    ．但沒有人來查過居住證」等語（見本院卷第201頁反面）
    ，及上訴人在起訴狀內自陳其自58年間配住系爭房屋至搬離
    讓渡予李從善為止（本件房屋讓渡書雖未記載讓渡之年份，
　　然依原審卷第64頁反面戶籍謄本記載李從善之子李台中〔已
  　死亡〕遷入系爭45號房屋之時間為75年11月20日，及證人甲
    ○○在原審證稱因原讓渡書不見，故於77年間再重新繕寫一
    份讓渡書以觀，系爭房屋讓渡予李從善之時間應為七十幾年
    間），上訴人自58年間居住至讓渡時止約十餘年，及以丁秀
    梅居住在上開眷舍之時間早於上訴人約20年，其二人對於軍
    方是否會查驗證件自知之甚詳，是證人王永誠證稱辛○○藉
    口軍方要查驗居住證，因而交付居住證予辛○○，核與證人
    丁秀梅、辛○○證稱內容不符，自難採信。此外，上訴人未
    能舉他證證明係遭騙取而交付系爭居住證，其上開主張，自
    無可採。是本件被上訴人辯稱係因簽立上開房屋讓渡書，上
    訴人才交付系爭居住證等語，自可採信。
  3.上訴人雖另主張依國軍軍眷業務處理辦法、及國軍老舊眷村
    改建條例規定，眷舍不得私自出租、頂讓，上訴人及李從善
    係以不能之給付為契約標的，依民法第246條規定，本件房
    屋讓渡書自屬無效，被上訴人執有系爭居住證並無正當權源
    等語。惟查，「原眷戶享有承購依本條例興建之住宅及由政
    府給與輔助購宅款之權益。原眷戶死亡者，由優先承受其權
    益；原眷戶與配偶均死亡者，由其子女承受其權益，餘均不
    得承受其權益。」、「有下列情形之一者，撤銷其眷舍居住
    權收回眷舍：．．．三、出租、私自頂讓或經營工商者」，
    國軍老舊眷村改建條例第5條、於91年12月30日廢止之國軍
    軍眷業務處理辦法第31條第3項固分別定有明文（見本院卷
    第153、72頁），惟國軍眷舍私自頂讓者，為國防部是否應
    撤銷原眷戶居住權並收回眷舍範疇，核與民法第246條規定
    之以不能之給付為契約標的者並不相同，上訴人主張本件房
    屋讓渡契約無效，被上訴人執有系爭居住證並無合法權源等
    語，自無可採。
四、綜上所述，被上訴人己○○並非李從善之繼承人，上訴人主
    張其為系爭居住證之繼承人，並基於繼承之法律關係，請求
    被上訴人己○○交付系爭居住證，自屬無據。再上訴人既於
    簽立上開房屋讓渡書後，將系爭居住證交付予李從善持有，
    且長時間未向李從善或其繼承人索討，堪信其交付系爭居住
    證係基於房屋讓渡書之附隨義務，李從善及其繼承人即被上
    訴人戊○○、丙○○、丁○○持有系爭居住證，自有合法權
    源。從而，上訴人基於民法第767條及繼承之法律關係，請
    求被上訴人返還系爭居住證，為無理由，不應准許。原審因
    而為上訴人敗訴判決，其理由雖有不同，結論則無二致，仍
    應予以維持。上訴意旨指摘原判決不當，求予廢棄改判，為
    無理由．應予駁回。
五、本件事證已臻明確，兩造其餘攻擊防禦方法及舉證，核與判
    決結果不生影響，不予一一論列。
據上論結，本件上訴無理由，依民事訴訟法第463條、第385條第
1項前段、第449條第2項，第78條，判決如主文。
中　　華　　民　　國　　96　　年　　4 　　月　　4 　　日
                  民事第六庭　　審判長法　官　袁再興
                                      法　官  盧江陽
                                      法　官  陳賢慧
以上正本係照原本作成。
如對本判決上訴，須於收受判決送達後二十日內向本院提出上訴
書狀，其未表明上訴理由者，應於提出上訴後二十日內向本院提
出上訴理由書（須按他造人數附具繕本）。
上訴時應提出委任律師為訴訟代理人之委任狀。具有民事訴訟法
第四百六十六條之一第一項但書或第二項之情形為訴訟代理人者
，另應附具律師及格證書及釋明委任人與受任人有該條項所定關
係之釋明文書影本。
                                      書記官　金珍華
中　　華　　民　　國　　96　　年　　4 　　月　　4 　　日
                                                      Ｃ
